【裁判字號】    99,台上,2135
【裁判日期】    990415
【裁判案由】    妨害性自主
【裁判全文】
最高法院刑事判決            九十九年度台上字第二一三五號
上  訴  人  甲○○
選任辯護人  洪千琪律師
上列上訴人因妨害性自主案件，不服台灣高等法院高雄分院中華
民國九十七年四月十五日第二審更審判決（九十六年度上更(一)字
第四○九號，起訴案號：台灣高雄地方法院檢察署九十四年度偵
緝字第二九○六、二九○七號），提起上訴，本院判決如下：
    主  文
原判決撤銷，發回台灣高等法院高雄分院。
    理  由
本件原判決認定：上訴人甲○○係甲女（姓名年籍詳卷，代號00
00-0000 ）丈夫之朋友，平日時有往來。上訴人於民國九十三年
九月十九日下午五時許，與甲女、甲女之母乙女（姓名年籍詳卷
，代號0000-0000A）及甲女二名女兒出外用餐、喝酒、唱歌，至
同日晚間九時許，乙女先駕駛機車搭載甲女二名女兒返回住處（
地址詳卷），之後上訴人亦以機車搭載甲女返家，旋即離去。同
日晚間十一時許，上訴人致電乙女，聲稱因酒醉無法騎車回家而
請求借住，乙女應允後，上訴人即折返甲女住處，由乙女安排暫
宿於一樓客廳後側之木板簡便隔間內。詎上訴人竟萌生淫念，於
翌日（二十日）凌晨三時許，趁甲女臥房未上鎖，潛進甲女臥房
，利用甲女酒後且服用安眠藥熟睡之際，褪下甲女之外衣、牛仔
褲及內褲，另脫去自己之外褲，並撫摸甲女之身體，欲對甲女性
交，甲女驚醒欲起身加以抗拒，上訴人乃將甲女推倒在床上，以
手壓制甲女之左肩部（造成甲女左肩部一處瘀傷約一公分×一公
分），將甲女雙手拉至頭頂壓住，並以手摀住甲女嘴巴阻止其呼
救，全身壓於甲女身上親吻甲女，違反甲女意願欲強行性交，嗣
因驚醒睡在甲女旁邊之五歲大女兒，上訴人始匆忙離去，而強制
性交未得逞等情。因而撤銷第一審判決，改判論處上訴人對於女
子以強暴之方法而為性交未遂罪刑，固非無見。
惟查：(一)、刑事訴訟法第一百五十八條之三規定：證人、鑑定人
依法應具結而未具結者，其證言或鑑定意見，不得作為證據。故
證人除有同法第一百八十六條第一項規定不得令其具結之情形外
，均應令其具結，否則其證言即不具證據能力，不得採為判決基
礎。而被害人乃被告以外之人，本質上屬於證人，其陳述被害經
過時，自應依人證之法定偵查、審判程序具結陳述，方得作為證
據。原判決採證人即被害人（告訴人）甲女於九十三年十二月十
四日於檢察官偵訊時之陳述為斷罪證據（原判決理由貳、二之(一)
）。然該次訊問並未命甲女具結陳述，復未載明有何符合不得令
其具結之情形，有訊問筆錄足憑（台灣高雄地方法院檢察署九十
四年度偵字第二三八三四號卷第五至七頁），其所為之陳述，即
難謂為有證據能力。原判決理由亦說明，證人甲女於九十三年十
二月十四日偵訊中向檢察官所為之陳述，應具結而未具結，依刑
事訴訟法法第一百五十八條之三規定，不得作為證據（原判決理
由壹、二）。乃復採為判決基礎，自非適法。(二)、犯罪事實應依
證據認定之，有罪之判決書內並應將認定犯罪事實所憑之證據，
於理由內記載，此項證據，自係指實際確係存在，就該案卷宗不
難考見者而言，如判決書內所記載之證據，與卷宗內筆錄或文件
之內容不相適合，即其判決基以認定犯罪之根據實際上並不存在
，自屬採證違法。原判決援引甲女於九十三年十二月十四日、九
十五年一月十日偵查中之陳述為證據，並作為論斷上訴人強制性
交尚屬未遂階段之依據（原判決理由貳、二之(一)）。微論甲女於
九十三年十二月十四日於偵查中之陳述並無證據能力，不得採為
證據，有如前述。且所引甲女證稱：「……他（指上訴人）脫我
的褲子，『欲用他的性器官插入我的下體』，我搖我女兒，我女
兒看到他就叫他阿伯，被告看到我女兒醒來就跑了……」等語。
對於上訴人之性器有無插入甲女之下體，與筆錄所載：「……他
（指上訴人）脫我的褲子，『且有用他的性器官插入我的下體』
，我就用手搖我女兒，我女兒看到他就叫他阿伯，被告看到我女
兒醒來就跑了……」等語（上揭偵字第二三八三四號卷第六頁）
，不盡相符。另所引甲女於九十五年一月十日偵查中證稱：「…
…我張開眼睛時我長褲及內褲被脫到腳踝那邊，我手被扣住時我
發現他要把他的陰莖插入我的陰道，所以我要喊，他摀住我嘴巴
時，……當時我大女兒跟我睡，小女兒跟我媽睡，……用腳踢我
大女兒，我大女兒醒來，被告看到後，就穿上衣服跑出去……」
等語，亦與卷附筆錄所載「……我張開眼睛時我長褲及內褲被脫
到腳踝那邊，我手被扣住時我發現他要把他的陰莖插入我的陰道
，所以我要喊，他摀住我嘴巴時，『他陰莖就插進我陰道了』，
當時我大女兒跟我睡，小女兒跟我媽睡，『在他插入之後』，我
用腳踢我大女兒，我大女兒醒來，被告看到後，就穿上衣服跑出
去……」等語（偵緝字第二九○六號卷第二十一頁），不相一致
，將甲女有關上訴人陰莖插進其陰道了之重要證言予以省略。原
判決據此與卷存筆錄內容不盡相符之資料，作為論斷上訴人強制
性交犯行未遂之依據，自有可議。上訴意旨指摘原判決不當，非
無理由。按第三審法院應以第二審判決所確認之事實為判決基礎
，刑事訴訟法第三百九十四條第一項前段定有明文。原判決上述
之違背法令，影響於事實之確定，本院無可據以為裁判，仍應將
原判決撤銷，發回原審法院更為審判。
據上論結，應依刑事訴訟法第三百九十七條、第四百零一條，判
決如主文。
中    華    民    國  九十九  年    四    月   十五   日
                      最高法院刑事第一庭
                          審判長法官  董  明  霈
                                法官  林  茂  雄
                                法官  張  祺  祥
                                法官  陳  祐  治
                                法官  林  瑞  斌
本件正本證明與原本無異
                                      書  記  官
中    華    民    國  九十九  年    四    月   十九   日
                                                      V

司法院資訊處製作；財團法人民間司法改革基金會備份。
